Inventaris van het archief van de Hoge Autoriteit te 's-Gravenhage, 1946-1958 (1962)
Nationaal Archief, Den Haag
Hoge Autoriteit te 's-Gravenhage
Hoge Autoriteit 's-Gravenhage
archiefvorming: 1946-1958
oudste stuk - jongste stuk: 1946-1962
37110
55 inventarisnummer(s); 4,30 meter
Normale geschreven, getypte en gedrukte documenten, geen bijzondere handschriften.
Nationaal Archief, Den Haag
Hoge Autoriteit te 's-Gravenhage, 1946-1962
Het archief van de Hoge Autoriteit te 's-Gravenhage, die deels was belast met de Bijzondere Rechtspleging na de Tweede Wereldoorlog en drie tribunalen telde te Rotterdam, Dordrecht en 's-Gravenhage, bevat voor de periode 1946-1958 o.a. notulen van de algemene vergaderingen van de Hoge Autoriteiten, stukken betreffende het personeel en financiën, stukken betreffende de toezending van dossiers van en aan de tribunalen, fiatteringsrapporten, requesten betreffende verbeurdverklaring en rapporten daarvan en statische gegevens betreffende het verlenen van het fiat-executie door de gezamenlijke Hoge Autoriteiten 's-Gravenhage, Rotterdam en Dordrecht.
Archiefvorming
Geschiedenis van de archiefvormer
Beknopte geschiedenis van de bijzondere rechtspleging
Al vanaf het begin van de Tweede Wereldoorlog hield de Nederlandse regering te Londen zich bezig met de vraag wat er na de bevrijding gedaan zou moeten worden om die Nederlanders te straffen die de kant van de Duitse bezetter hadden gekozen. Van Angeren, Minister van Justitie sinds februari 1942, vond dat hiervoor een nieuw rechtsysteem en nieuwe rechterlijke colleges moesten komen. Wat in bezet Nederland aan wandaden was bedreven, was tenslotte nieuw en het recht zou daarop moeten worden aangepast. Het resultaat was dat op 22 december 1943 vier besluiten werden opgesteld. Dit zijn:
Besluit Buitengewoon Strafrecht
Besluit op de Bijzondere Gerechtshoven
Besluit Buitengewone Rechtspleging
Bijzonder Gratie-adviesbesluit
Het Besluit Buitengewoon Strafrecht omschreef welke misdrijven voor berechting onder het ingestelde uitzonderingsrecht in aanmerking kwamen. Het Besluit op de Bijzondere Gerechtshoven regelde de instelling van de Bijzondere Gerechtshoven en een Bijzondere Raad van Cassatie. In het Besluit Buitengewone Rechtspleging werd het procesrecht vastgelegd en in het Bijzonder Gratie-adviesbesluit het gratiebeleid.
Voor uitgebreide informatie over de bijzondere rechtspleging verwijs ik naar het institutioneel rapport van Drs. S.C. Kooijman-"Verraders waarvoor in een bevrijd Nederland geen plaats zal zijn"-Institueel onderzoek naar de
beleidsterreinen van de bijzondere rechtspleging, 1945 - 1952-Den Haag van februari 2000 en de publicatie Bijzonder Gewoon, het Centraal Archief Bijzondere Rechtspleging (1944-2000) en de "lichte gevallen"van Sjoerd Faber en Gretha Donker.
Taak en geschiedenis van de Hoge Autoriteit
Twee soorten instanties waren belast met de bijzondere rechtspleging, namelijk de bijzondere Gerechtshoven met als beroepsinstantie de Bijzondere Raad van Cassatie en de tribunalen. Ook het speciale Openbaar Ministerie geleid door Procureurs-Fiscaal mocht zaken afdoen.
De Tribunalen beoordeelden Nederlanders die op het tijdstip van het in werking treden van het Tribunaalbesluit achtien jaar waren en gedurende de Tweede Wereldoorlog op enige wijze hulp of steun hadden verleend of getracht hadden te verlenen aan de vijand of diens handlangers; leden of begunstigers waren geweest van de N.S.B. of andere nationaal -socialistische of van fascistische gezindheid hadden blijk gegeven; voordeel hadden getrokken of getracht hadden te trekken uit het optreden van de vijand en diens handlangers of de oorlogssituatie; niet hadden gehoorzaamd aan wettelijke maatregelen die de Nederlanders overheid afkondigde in verband met de oorlogsvoering.
In de 19 hoofdplaatsen van de arrondissementen werden tribunalen gevestigd. Deze bestonden uit drie personen, één voorzitter die jurist moest zijn en twee burgers zonder speciale juridische kennis. De secretaris moest bij voorkeur ook jurist zijn. Ieder tribunaal kon samengesteld zijn uit één of meerdere kamers, die functioneerden in belangrijke plaatsen die geen hoofdplaats van een arrondissement waren. De tribunalen kenden geen Openbaar Ministerie. Dagvaardingen werden door de secretaris van het tribunaal opgesteld en uitgereikt aan de beklaagden, die zich op de zitting konden doen bijstaan door een advocaat.
De tribunalen konden geen vonnis of arrest wijzen maar deden uitspraken waarbij maatregelen, geen straffen, werden opgelegd. Dit kan gezien worden als een vorm van administratief recht. De maatregelen die opgelegd konden worden waren internering, ontzetting uit bepaalde rechten en verbeurdverklaring ( van een deel ) van het vermogen. Omdat de tribunalen hun uitspraken zouden doen zonder beroepsmogelijkheid bepaalde het tribunaalbesluit dat de uitspraken moesten worden goedgekeurd door één van de vijf leden van de afdeling geschillen van bestuur van de Raad van State, het fiat-executie. Aangezien de Raad van State in de chaotische periode aan het eind van de oorlog en vlak daarna niet beschikbaar was, werd het Tribunaalbesluit gewijzigd. De goedkeurende instantie zou voortaan een zogenaamde Hoge Autoriteit zijn. In de steden waar een gerechtshof was gevestigd ('s-Hertogenbosch, Arnhem, 's-Gravenhage, Amsterdam en Leeuwarden), zou een Hoge Autoriteit benoemd worden.
De Hoge Autoriteit en zijn staf bestudeerden de toegezonden stukken van het betrokken tribunaal en moesten hun fiat-executie geven om de voorgestelde maatregelen te laten uitvoeren,
Voor de Hoge Autoriteit 's-Gravenhage betrof het de tribunalen te 's-Gravenhage, Rotterdam en Dordrecht.
De vijf Hoge Autoriteiten hadden ook regelmatig gezamenlijk overleg. Dit was onder andere het geval als een politieke delinquent kon aantonen dat de berekening van de hoogte van de verbeurdverklaring van geld niet goed was uitgevoerd. De betrokken Hoge Autoriteit overlegde dan met zijn collega's en kon vervolgens aan de Minister van Justitie voorstellen doen om tot een herziening van de verbeurdverklaring te komen.
Op 1 juni 1948 werden de tribunalen opgeheven. Hun aflopende werkzaamheden werden overgenomen door de kantonrechter. De Hoge Autoriteit is langer blijven doorwerken vanwege beroepszaken en gratieverzoeken waarin hij moest adviseren. Maar de bevoegdheden van de Hoge Autoriteiten werden overgedragen aan de president van het gerechtshof binnen welk ressort het tribunaal of haar opvolger het kantongerecht, dat de uitspraak had gedaan, was gevestigd. De werkzaamheden van de Haagse Hoge autoriteiten eindigden op het moment dat alle gevallen behandeld waren. Dit was in 1962.
Functionarissen bij de Hoge autoriteiten
Datum van aanstelling
1946 september Mr. F. Bakker
1946 mei Mr. Th.L. van Berckel (vice-president gerechtshof)
1947 januari 1 Mr. C.M.J. Herckenrath
1947 april 1 Mr. H.W. van Nieuwenhuizen
1947 april 1 Mr. P. Lugt
1946 juni 3 Mr. I.C. de Regt
1947 april - juni Mr. F.G.H. Schill
Chef de bureau
T.J. de Bock (gedetacheerd van het kantongerecht)
1948 G.C. van Bochove
Kantoorbedienden
1946 juni 1 Mej. A.M. Kalmeijer
1946 november 1 Mej. F.W.Duffels
Geschiedenis van het archiefbeheer
Het archief bevond zich sedert 1 mei 1946 ten huize van Mr.Th. L. van Berckel, Hoge Autoriteit, wonende Laan van Nieuw-Oost Indië 259 te 's-Gravenhage, die daartoe drie kamers had afgestaan. Uit de overgebleven archivalia is niet duidelijk wat er in de loop van de tijd met het archief gebeurd is. In ieder geval is het archief bij het in gebruik nemen van het Paleis van Justitie aan de Juliana van Stolberglaan in 1974 in een stelling van het centraal archief aldaar terechtgekomen.
De verwerving van het archief
Het archief is krachtens bepalingen van de Archiefwet overgebracht.
Inhoud en structuur van het archief
Ordening van het archief
Een goede toegang tot dit archief is het alfabetische geordende kaartsysteem (inventarisnummers 13-17).
Op deze kaarten staan op de voorkant de personalia, de beschuldiging, opgelegde maatregelen, rolnummer en datum uitspraak van het tribunaal, op de achterkant staan de belangrijkste ingangsnummers. t.w.
van het H.(=van Hoge Autoriteitsnummer)
van het A nummer (inventarisnummers 18-21)
van het V (=verbeurdverklarings-) request, dat weer correspondeert met het inschrijvingsregister (inventarisnummer 37) en het request zelf (inventarisnummers 32-36).
van de VV(=verbeurdverklaarde vermogensbestanddelen) requesten, die weer corresponderen met het register van inschrijving van requesten vermindering cq. teruggave verbeurd verklaarde vermogens-bestanddelen (inventarisnummers 38-40).
Daarnaast geven de bewaard gebleven fiatteringsrapporten (inventarisnummers 24-31)informatie over de naam en voornamen van de delinquent, het nummer van de Hoge Autoriteit, het tribunaal en het nummer of de nummers van de kamers van dat tribunaal. Verder is aangegeven de beschuldiging, een beknopte weergave van de bewijsvoering, voorgestelde maatregelen en beslissingen inzake het fiat.
De invulling van de rapporten is vaak onvolledig. Sommige stukken maken een slordige indruk en zijn niet goed leesbaar. Vaak worden er ook nog andere stukken aangetroffen bij het fiatteringsrapport, zoals min of meer uitvoerig beargumenteerde beschikkingen van weigering van het fiat-executie of kladformulieren waarop de punten van beschuldiging uitvoeriger staan vermeld dan op het officiële fiatteringsrapport.
Aanwijzingen voor de gebruiker
Openbaarheidsbeperkingen
Volledig beperkt openbaar (B). Het vervaardigen van reproducties van documenten is in een aantal gevallen toegestaan met toestemming van de directeur Nationaal Archief.
Materiële beperkingen
Het archief kent geen beperkingen voor het raadplegen van stukken als gevolg van slechte materiële staat.
Aanvraaginstructie
Openbare archiefstukken kunnen online worden aangevraagd en gereserveerd. U kunt dit ook via de terminals in de studiezaal van het Nationaal Archief doen. Om te kunnen reserveren dient u de volgende stappen te volgen:
Creëer een account of log in.
Selecteer in de archiefinventaris een archiefstuk.
Klik op ‘Reserveer’ en kies een tijdstip van inzage.
Verwant materiaal
Beschikbaarheid van kopieën
Inventarisnummers van dit archief zijn niet in kopievorm beschikbaar
Beschrijving van de series en archiefbestanddelen
- Vergaderstukken, A.
  - Notulen van de algemene vergaderingen van de Hoge Autoriteiten, 1949-1958; 1; 1 pak
    Openbaarheid beperkt tot 01-01-2034
- Organisatie en personeel, B.
  - Personeel, B.1.
    - Statistische gegevens betreffende de salariëring van het personeel, 1946-1949; 2; 1 omslag
      Openbaarheid beperkt tot 01-01-2025
    - Staten betreffende salarissen, op alfabet gerangschikt, 1946-1949; 3; 1 omslag
    - Verzamel-loonstaten, 1946-1949; 4; 1 omslag
    - Reisdeclaratie van G.L. van Bochoven, 1949; 5; 1 omslag
    - Staten van voorzitters, plaatsvervangende voorzitters, secretarissen en leden van de tribunalen te Rotterdam, Dordrecht en 's-Gravenhage, 1946; 6; 1 omslag
      Openbaarheid beperkt tot 01-01-2022
  - Beheer, B.2.
    - Inventaris van kantoorhulpmiddelen, 1946-1948; 7; 1 omslag
      Openbaarheid beperkt tot 01-01-2024
    - Stukken betreffende de aanschaf van kantoormeubelen, kantoorhulpmiddelen en aanvraag telefonische aansluiting en postrekening, 1946; 8; 1 omslag
    - Stukken betreffende huur en onderhoud van het perceelgedeelte Laan van Nieuw Oost-Indië 259 te gebruiken door de Hoge Autoriteit, 1946 -1949; 9; 1 omslag
  - Financiën, B.3.
    - Kas-giroboek, 1946 - 1949; 10; 1 deel
      Achterin zijn grootboekenstaten van 1947 (juli-december),1948, 1949 (januari-juni) gevoegd en een
      verklaring van een finacieringsvoorschot van het Mininisterie van Justitie uit 1946.
    - Saldi-balansen, 1946 - 1949; 11; 1 omslag
    - Begrotingen 1946 (2e kwartaal) - 1949 (3e kwartaal) met toelichtingen, 1946-1949; 12; 1 omslag
- Taakuitvoering, C.
  - Fiattering, C.1.
    - Alfabetische geordend kaartsysteem betreffende het verlenen van fiat executie., 1946-1958; 13-17; 5 pakken
      - A - D, 13
      - E - J, 14
        Openbaarheid beperkt tot 01-01-2027
      - K - N, 15
      - O - Sto, 16
      - Str - Z, 17
    - Stukken betreffende de toezending van dossiers aan de tribunalen Rotterdam, Dordrecht en 's-Gravenhage van personen waaraan fiat-executie is verleend., 1946 - 1951; 18-21; 4 pakken.
      De nummers 225a, 587a, 1313a en 1508 ontbreken
      - nummer 1a - 650a, 18
      - nummer 651a - 1350a, 19
      - nummer 1351a - 2160a, 20
      - nummer 2161a - 2900a, 21
    - Besluiten betreffende het weigeren van fiat-executies, alfabetisch geordend, 1946-1949; 22; 1 pak
    - Maandelijkse opgaven "Fiat-executie" van de Hoge Autoriteiten, 1946 mei 17 - 1947 sep; 23; 1 omslag
      Hierbij toegevoegd een brief van de Directeur-Generaal voor Bijzondere Rechtspleging
      van 9 october 1947 waarbij hij mededeelde dat zijn adminstratie geen prijs meer stelde
      op de maandelijkse opgave van de "fiat-exectië.
    - Fiatteringsrapporten van de Hoge Autoriteit te 's-Gravenhage., 1946-1958; 24-31; 8 pakken.
      - A - B, 24
      - C - F, 25
      - G - H, 26
      - I - K, 27
      - L - M, 28
      - N - R, 29
      - S - T, 30
      - U - Z, 31
  - Verbeurdverklaring en herstel van rechten, C.2.
    - Requesten betreffende verbeurdverklaring., 1947-1951; 32-36; 5 pakken.
      - 1 - 248, 32
        De nummers 62, 79, 109, 125,129 en 206 ontbreken.
      - 249 - 500, 33
        De nummers 399,434 en 477 ontbreken.
      - 501 - 825, 34
      - 826 - 1100, 35
      - 1101 - 1512, 36
        De nummers 1162, 1190 en 1354 ontbreken.
    - Register van inschrijving van requesten betreffende verbeurdverklaring., 1947-1951; 37; 1 deel.
      De nummers in dit register corresponderen met de voorgaande inventarisnummers 32 - 36.
    - Registers van inschrijving van requesten betreffende vermindering cq. teruggave verbeurd verklaarde vermogensbestanddelen., 1948 - 1962; 38-40; 3 delen
      - 1948 juni 16 - 1951 apr 24, 38
        Openbaarheid beperkt tot 01-01-2038
      - 1951 apr 24 - 1954 oct 5, 39
      - 1954 oct 5 - 1962 nov 11, 40
    - Alfabetische klappers betreffende register van inschrijving van requesten vermindering cq. teruggave verbeurd verklaarde vermogensbestanddelen, 1948-1962; 41-42; 2 delen
      - A - Z, 41
      - A - Z, 42
        Deze klappers zijn een ingang tot voorgaande inventarisnummers 38 - 40 en dienen beide
        gebruikt te worden.
    - Register van inschrijving van requesten om herstel in rechten., 1949-1958; 43; 1 deel
    - Alfabetische klapper betreffende register van inschrijving van requesten om herstel in rechten., 1949-1958; 44; 1 deel
      Deze klapper is een ingang tot voorgaande inventarisnummer 43.
    - Rapporten van requesten betreffende verbeurdverklaring., 1946-1961; 45-50; 6 pakken.
      - A - B, 45
        Openbaarheid beperkt tot 01-01-2037
      - C - G, 46
      - H - Ke, 47
      - Ki - M, 48
      - N - S, 49
      - T - Z, 50
  - Werkzaamheden/overleg gezamenlijke Hoge Autoriteiten, C.3.
    - Rolboeken betreffende de behandeling van verzoeken door de gezamelijke Hoge Autoriteiten 's-Gravenhage, Rotterdam en Dordrecht, met aantekening van uitspraken van Tribunalen en van de kantonrechter., 1946-1951; 51-52; 2 delen
      - 1946 mei 17 - 1948 mei 13, 51
        Achterin gevoegd een lijst van personen, die in aanmerking komen voor uitzending
        naar Nieuw-Guinea circa 1947.
      - 1948 mei 13 - 1951 mei 28, 52
        Achterin dit rolboek zitten de uitspraken van de tribunalen en haar opvolger de kantonrechter,
        bij raadpleging van de periode 12 augustus 1948 - 28 mei 1951 dient men het boek om te keren.
    - Statische gegevens betreffende het verlenen van het fiat-executie door de gezamenlijke Hoge Autoriteiten 's-Gravenhage, Rotterdam en Dordrecht, 1946-1951; 53; 1 omslag
    - Geleidebrieven van de tribunalen Rotterdam,'s-Gravenhage en Dordrecht van te versturen dossiers aan de Hoge Autoriteit te 's-Gravenhage., 1946 - 1948; 54-55; 2 pakken.
      - 1 - 600, 54
        De nummers 222, 484 en 516 ontbreken.
      - 601 - 1200, 55
        Nummer 605 ontbreekt.